臺灣板橋地方法院刑事判決　　　　　　　　　　　　　　九十一年度易字第二九號
　　公　訴　人　臺灣板橋地方法院檢察署檢察官
　　被　　　告　丁○○
　　　　　　　　丙○○
　　　　　　　　乙○○
　　　　　　　　甲○○
　　　　　　　　己○○
　　　　　　　　庚○○
　　　　　　　　戊○○
右列被告等因違反建築法案件，經檢察官提起公訴（八十九年度偵字第一八五一六號
），本院判決如左：
    主  文
丁○○、丙○○、乙○○、甲○○、己○○、庚○○、戊○○均無罪。
    理  由
一、公訴意旨略以：被告丁○○、丙○○、乙○○、甲○○、己○○、庚○○、戊○○分別居住於如附表所示之建築物，上開建築物位於臺北縣泰山鄉○○段○○段
    二七九號之土地上，均係以鋼筋混凝土建構之違章建築，該等違章建築並於民國
    八十七年十一月二十日，由臺北縣政府工務局拆除隊將違建部分每一層之屋頂打
    穿，使各該違建部分均失去建築物遮風避雨之基本功能與特性後，執行拆除完畢
    。詎丁○○與其餘六人竟基於共同犯意聯絡，由丁○○請廠商以鐵皮重新搭蓋，
    將各層屋頂及地板之破洞修補完成，使各該違建部分重新具有建築物之特性與功
    能，違反建築法規定而重建。嗣於八十九年五月十一日為臺北縣政府工務局現場
    勘查時，始發現上情。因認被告等共同涉犯建築法第九十五條之罪嫌云云。
二、按犯罪事實應依證據認定之，無證據不得推定其犯罪事實。又不能證明被告犯罪
    者，應諭知無罪之判決。刑事訴訟法第一百五十四條、第三百零一條第一項分別
    定有明文。又建築法第九十五條之罪名，係以行為人對於依建築法規定強制拆除
    之建築物，違反規定重建，為其成立要件；亦即行為人客觀上須有違反建築法規
    定重建建築物之行為，主觀上並有重建建築物之故意始足當之。如行為人並無重
    建建築法第四條所規定建築物之故意，自不能以該罪名相繩。本件公訴人認被告
    丁○○、丙○○、乙○○、甲○○、己○○、庚○○、戊○○共同涉犯建築法第
    九十五條之罪嫌，無非係以建築法第四條明文規定：本法所稱建築物，為定著於
    土地上或地面下具有頂蓋、樑柱或牆壁，供個人或公眾使用之構造物或雜項工作
    物。系爭違章建築於八十七年十一月二十日拆除後，因已不具頂蓋之結構，無法
    達到建築物遮風避雨之基本功能，已非建築法所稱之建築物，然於被告等重新搭
    蓋鐵皮後，該等違章建築物即重新具備頂蓋結構，且具有遮風避雨之功能，為建
    築法所稱之建築物無疑，被告等搭建鐵皮之行為，使非建築物重新成為建築物，
    其行為自屬建築法之「違反規定重建」。又被告等若認系爭違建於拆除後有安全
    疑慮，自可將違建剩餘部分完全拆除，或以水泥牆阻隔等方式，消除安全顧慮，
    而非將已拆除之違建重新搭建為建築物，是被告等所辯為了安全云云，均不足採
    信。且有臺北縣政府工務局八九北府工拆字第三六四七九一號函、建築物登記謄
    本、臺北縣政府工務局違章建築拆除通知單、臺灣板橋地方法院檢察署現場履勘
    筆錄、臺北縣政府新莊地政事務所土地複丈成果圖、工務局拆除之現場照片可證
    等，為其主要論據。
三、訊據被告丁○○、丙○○、乙○○、甲○○、己○○、庚○○、戊○○就係附表
    所示違章建物之所有權人，上述違章建物並於八十七年十一月二十日經臺北縣工
    務局拆除隊將每層樓之屋頂打穿，嗣後被告丁○○並僱工將前述遭臺北縣工務局
    拆除隊打穿之屋頂以鐵皮覆蓋等情固均直承不諱，惟均堅詞否認有何違反建築法
    第九十五條之犯行，被告丁○○並辯稱：八十七年十一月二十日臺北縣工務局拆
    除隊僅在上開違章建物之屋頂打洞，伊以為臺北縣工務局仍會派人拆除即一直等
    待，半年餘，臺北縣工務局仍未派人拆除，因下雨及小孩安全考量，伊即僱用工
    人以鐵皮把工務局拆除之洞覆蓋起來，被告丙○○、乙○○、甲○○、己○○、
    庚○○、戊○○所有違章建物屋頂遭臺北縣工務局拆除之部分亦係伊僱用工人以
    鐵皮覆蓋等語；被告丙○○則辯稱：伊所有如附表所示之違章建物經臺北縣工務
    局拆除隊拆除後，曾向被告丁○○表示擔心小孩跑至遭拆除之洞內，要求被告丁○○處理好，被告丁○○即叫人在伊遭拆除之屋頂上覆蓋鐵皮，為了安全伊亦同
    意，覆蓋鐵皮後，均未使用該違章建物，不知如此係違法等語；被告乙○○辯稱
    ：伊平日均在上班，房子則由父親即被告丙○○處理，可能係父親向叔叔即被告
    丁○○表示安全問題，叔叔始在伊所有如附表所示遭臺北縣工務局拆除隊拆除屋
    頂處覆蓋鐵皮，覆蓋鐵皮時伊並不知情等語；被告甲○○則辯稱：臺北縣工務局
    拆除隊於八十七年十一月二十日將伊所有如附表所示違章建物之屋頂打洞後，伊
    即打算出租，並委請被告丁○○留意，將鑰匙交給被告丁○○，被告丁○○在屋
    頂覆蓋鐵皮時伊不知情，覆蓋完成後被告丁○○始告知此事等語；被告己○○則
    辯稱：臺北縣工務局將伊購買如附表所示違章建物之屋頂打洞後，伊即將唯一出
    入之門封死，之後有時住該處之合法建物，有時住臺北市，被告丁○○幫伊遭臺
    北縣工務局拆除隊拆除之屋頂覆蓋鐵皮後伊始知情，覆蓋鐵皮完成伊亦未使用該
    違章建物等語；被告庚○○則辯稱：八十六年底向被告丙○○購買臺北縣泰山鄉
    ○○路○段三四三號四樓之建物，該建物後側並係違章建築，八十七年底，上開
    違章建物之屋頂遭臺北縣工務局拆除隊打洞，伊即向被告丙○○表示房子購買未
    久即遭拆除，前面合法建物亦滲水，並要求被告丙○○負責，被告丙○○表示會
    負責，後因怕危險，即把合法建物與違章建物連接之門封死，事後臺北縣工務局
    欲拆除房子，伊將上述已封死之門打開時，始知先前被拆除之屋頂經被告丁○○
    覆蓋鐵皮等語；被告戊○○則以：臺北縣泰山鄉○○路○段三四三號六樓係伊向
    被告丁○○購買，該建物後側亦係違章建物，後來該違章建物之屋頂遭臺北縣工
    務局拆除隊打洞，被告丁○○過意不去，即幫伊遭拆除之屋頂覆蓋鐵皮，覆蓋鐵
    皮那幾日伊恰巧返回婆家故不知情，後因臺北縣工務局表示欲照相，伊將連接合
    法建物與違章建物之門打開，始知被告丁○○覆蓋鐵皮之事等語置辯。
四、經查：
  (一)前開如附表所示之建物前經臺北縣工務局查報為違建，並於八十七年十一月二十
    日由臺北縣工務局拆除隊將上述違章建物之屋頂打洞，使前揭建物喪失遮風避雨
    之效用，而非屬建築法規定之建築物，嗣後被告丁○○又於前開遭打洞之屋頂覆
    蓋鐵皮使該建物重新具備遮風避雨之功能，使該建物重新成為建築法規定之建築
    物等事實，業據證人即臺北縣工務局拆除隊人員王超越、傅偉諦於偵訊中證述：
    前開建物於八十六年、八十七年查報為違建，並於八十七年十一月二十日拆除至
    不堪使用之程度，八十九年五月民眾檢舉拆後重建，八十九年五月十一日現場會
    勘發現上述建物已回復至可供使用之情形，臺北縣工務局即於八十九年九月七日
    第二度拆除完畢等語（詳偵查卷宗第八七頁），並經臺灣板橋地方法院檢察署檢
    察事務官勘驗屬實，製有履勘筆錄可稽（附於偵查卷宗第六一頁），此外復有臺
    北縣政府工務局八十六年十二月八日八六北工使（違）字第一六二九三號、第一
    六二九四號、八十七年八月二十四日八七北工使（違）字第八七一四號違章建築
    拆除通知單三紙、臺北縣政府工務局八十七年十一月十日八七北工隊（違）字第
    八六一五八九九號、第0000000號、第八九八五號、八十九年六月九日八
    九北工拆字第四五五○號、第四五五一號、第四五五二號、第四五五三號、第四
    五五四號、第四五五五號、第四五五六號、第四五五七號、第四五五八號、第四
    五五九號、第四五六○號、第四五六一號、第四五六二號、第四五六三號、第四
    五六四號、第四五六五號違章建築拆除時間通知單十九紙、臺北縣政府工務局北
    工隊（違）字第二五○三號、第二五○五號、第二五○七號違章建築結案通知單
    三紙、臺北縣新莊地政事務所土地複丈成果圖三紙、拆除前後之照片二百十八幀
    （分別附於偵查卷宗第十八頁至第四二頁、第六三頁至六五頁及外帶證物袋）在
    卷可按，從而前述事實，固堪認定。
  (二)惟臺北縣工務局拆除隊於八十七年十一月二十日拆除上述違章建物時僅將該違章
    建物之屋頂打穿之事實，業據被告丁○○、丙○○、乙○○、甲○○、己○○、
    庚○○、戊○○於本院審理時供述綦詳（詳本院九十一年一月二十四日審判筆錄
    ），且互核相符，是上述違章建物僅拆除部分而非全部拆除，堪以認定，從而被
    告丁○○、丙○○主觀上誤認上述違章建物尚未拆除完畢，亦非無據。次者，前
    開違章建物之屋頂已遭打穿，而喪失遮風避雨之效用，倘下雨即有漏水之虞、年
    幼之小孩亦可能不慎掉落，此為一般人生活經驗所知，則被告丁○○、丙○○誤
    認臺北縣工務局拆除隊尚未將前開違章建物拆除完畢，而不敢全部拆除，然為免
    漏水及稚子掉落，始於遭拆除之屋頂覆蓋鐵皮，亦與常情不悖。再參諸上述違章
    建物拆除前、拆除中之照片以觀，該違章建物經拆除後，亦無使用之痕跡，倘被
    告丁○○、丙○○確有重建之故意，何以其等於重建完成後棄置不用？是被告丁○○、丙○○自始應無重建之故意，堪以認定。
  (三)再者，被告乙○○、己○○、庚○○、戊○○於被告丁○○、丙○○在其等經臺
    北縣工務局拆除隊拆除之屋頂覆蓋鐵皮之際均在外上班，另被告甲○○並未居住
    於上開附表所示之違章建物內，其於鐵皮覆蓋完成後亦未返回上述違章建物等事
    實，業據被告丁○○、丙○○於本院審理時供承在卷（詳同日筆錄），是被告乙○○、甲○○、己○○、庚○○、戊○○所稱不知被告丁○○、丙○○在經拆除
    之違章建物屋頂上覆蓋鐵皮之事應可堪信。至被告丁○○固陳稱：被告乙○○、
    甲○○、己○○、庚○○、戊○○於伊覆蓋鐵皮時應該知道云云，惟其嗣亦供稱
    ：被告甲○○未居住該處，故不知伊覆蓋鐵皮之事，被告己○○、庚○○、戊○○在伊覆蓋鐵皮時均在上班，係被告乙○○之父丙○○向伊表示因安全問題請伊
    處理被告丙○○、乙○○遭臺北縣工務局拆除之屋頂，伊從未與被告乙○○接觸
    等語無訛（詳同日筆錄），足認被告丁○○所述：被告乙○○、甲○○、己○○
    、庚○○、戊○○於伊覆蓋鐵皮時應該知道云云，應係個人推測之詞，不足為被
    告乙○○、甲○○、己○○、庚○○、戊○○等人不利之認定。至被告乙○○、
    甲○○、己○○事後雖知悉被告丁○○、丙○○於臺北縣工務局拆除隊拆除之屋
    頂覆蓋鐵皮之情事，固為被告乙○○、甲○○、己○○所自承（詳同日筆錄），
    惟於臺北縣工務局拆除隊拆除之屋頂覆蓋鐵皮之行為，被告乙○○、甲○○、己○○既未參與，自不能以其等事後未積極要求被告丁○○、丙○○將鐵皮拆除即
    認其等有重建之行為及犯意，自屬無疑。
五、綜上，被告丁○○、丙○○雖有重建之行為，惟其等並無重建之故意，另被告乙○○、甲○○、己○○、庚○○、戊○○於被告丁○○、丙○○重建時並不知情
    ，均應認定，自不得以建築法第九十五條罪責相繩。此外，本院復查無其他積極
    證據足資證明被告等人有何公訴人所指之違反建築法第九十五條之犯行，既不能
    證明被告等人犯罪，本院自應諭知其等無罪之判決。
據上論斷，應依刑事訴訟法第三百零一條第一項前段，判決如主文。
本案經檢察官林建中到庭執行職務。
中      華      民      國      九十一      年      二    月      八    日
                                  臺灣板橋地方法院刑事第四庭
                                          法  官  游  秀  雯
右正本證明與原本無異。
如不服本判決，應於判決送達後十日內，向本院提出上訴狀。
                                          書記官  郭  南  宏
中      華      民      國      九十一      年      二    月    二十    日
附表
姓名    違章建物
丁○○  臺北縣泰山鄉○○路○段三四一號一、二樓後側
        臺北縣泰山鄉○○路○段三四三號五、七樓後側及七樓頂樓
丙○○  臺北縣泰山鄉○○路○段三四一號七樓後側、頂樓
        臺北縣泰山鄉○○路○段三四三號一樓後側
乙○○  臺北縣泰山鄉○○路○段三四三號二樓後側
甲○○  臺北縣泰山鄉○○路○段三四一號四樓後側
己○○  臺北縣泰山鄉○○路○段三四一號五樓後側
庚○○  臺北縣泰山鄉○○路○段三四三號四樓後側
戊○○  臺北縣泰山鄉○○路○段三四三號六樓後側
